最高法院刑事判決　　　　　　九十四年度台上字第七四二七號
　　上　訴　人　台灣高等法院檢察署檢察官
　　被　　　告　甲○○
　　　　　　　　　　　　107.
　　　　　　　　　　　　巷2弄.
　　選任辯護人　張質平律師
上列上訴人因被告偽造文書案件，不服台灣高等法院中華民國九
十二年五月二十日第二審更審判決（九十一年度上更(一)字第一八
七號，起訴案號：台灣基隆地方法院檢察署八十七年度偵字第四
五五四號），提起上訴，本院判決如下：
    主  文
原判決撤銷，發回台灣高等法院。
    理  由
本件原判決以公訴意旨略稱：被告甲○○係港隆通運股份有限公
司拖車司機，於民國八十六年八月二十三日零時二分許，駕駛車
牌號碼ＫＢ－七０三號拖車，在基隆港第三貨櫃中心起運，由中
台通運股份有限公司代理之海風輪第62WF31航次進口卸載，並經
財政部基隆關稅局（下稱基隆關稅局）公務員施以封條（封條號
碼C.M.CUSTOMS.00-0000000）封閉之櫃號ＮＹＫＵ000000
0號實貨櫃一只，惟被告竟在運送途中擅自剪開而損壞貨櫃上之
海關封條，並將原所運送之貨櫃另以櫃號ＮＹＫＵ000000
0號貨櫃將之調包，並將ＮＹＫＵ0000000號貨櫃之櫃號
塗改變造為ＮＹＫＵ0000000號，再以強力膠將海關封條
重新黏合，調包後之貨櫃內，以塑膠粒裝載，與進口艙單所申報
之貨名相符。完成後被告遲至同日四時三分，方將該遭變造之貨
櫃運抵目的地東亞運輸倉儲股份有限公司（下稱東亞公司）五堵
集散站，其運送時間長達四小時零一分，顯逾基隆關稅局所規定
之一小時時間限制。嗣經基隆關稅局關員查驗發現封條曾遭剪斷
再黏合，封條長度減少十公分，始發現上情。因認被告涉犯刑法
第一百三十九條、第二百十條之罪嫌云云。經審理結果，認不能
證明被告犯罪，因而撤銷第一審論被告以行使變造公文書，足以
生損害於公眾及他人罪之科刑判決，改判諭知被告無罪，固非無
見。
惟查：（一）審理事實之法院對於卷內與被告犯罪是否成立有關
，苟為發現真實所必要，或於公平正義之維護，或對於被告利益
有重大關係之事項，而依法應予調查之證據，如未詳加調查，或
雖已調查，仍未調查明白，則尚難遽為被告有利或不利之認定。
證人許明名（即東亞公司貨櫃部經理）於八十六年八月二十五日
法務部調查局航業海員調查處（下稱海員調查處）詢問時證稱：
被告拖運之重櫃號碼ＮＹＫＵ0000000號係經以浮貼號碼
方式由編號：ＮＹＫＵ0000000號變造而來，其中開櫃後
並在櫃內右前下方發現以簽字筆書寫「ＮＹＫＵ0000000
」等文字，陳文鑫歸還之空櫃：ＮＹＫＵ0000000號係經
以浮貼號碼方式，由編號ＮＹＫＵ0000000號變號造而來
；證人陳文鑫於海員調查處詢問及原審更一審調查時證述：伊因
八十六年八月十九日當天有空，乃於八十六年八月二十三日四天
前先領空櫃出來，將ＮＹＫＵ0000000號空櫃暫放新茂空
櫃場，只有伊知道並未告訴任何人，停放位置並無變動，……該
空櫃場因為有守衛，平常不能進去各等語（見海員調查處卷第十
九頁反面、第三十一頁、原審更一審卷第九十四頁）。如果無訛
，足認陳文鑫於八十六年八月十九日自東亞公司領出ＮＹＫＵ0
000000空櫃後，即暫放新茂空櫃場，且放置之地點僅其知
悉，且該空櫃場因有守衛，不得隨意進去。然何以被告拖運之重
櫃號碼得由原來之ＮＹＫＵ0000000號經浮貼方式變造為
ＮＹＫＵ0000000號；而陳文鑫歸還空櫃予東亞公司貨櫃
部時，空櫃號碼亦由原來之ＮＹＫＵ0000000號亦以浮貼
方式變造為ＮＹＫＵ0000000號？因何彼此能取得對方之
貨櫃又互換對方之號碼？則被告與陳文鑫間是否互不認識？即有
研求餘地。陳文鑫既將借得之空櫃寄放於有守衛看守，且不得隨
意進入之新茂空櫃場，非不得向新茂空櫃場查詢該只由陳文鑫所
暫放之ＮＹＫＵ0000000號貨櫃自八十六年八月十九日起
至同年八月二十三日止進出之相關紀錄，或傳訊此期間內相關之
守衛人員，究明原委。另陳文鑫所證：伊不認識被告等語，是否
真實可信？以上因攸關被告犯罪之成立與否，即有詳加調查，釐
清真相之必要，原審未予詳查慎斷，細心勾稽，遽行判決，難謂
無調查職責未盡及判決理由不備之違背法令。（二）證據之證明
力，固屬於法院判斷之自由，但不得違背經驗法則、論理法則，
如證據之本身依照吾人日常生活經驗所得之定則觀察，尚有疑竇
，則難遽採為被告有利或不利之認定。依卷附基隆關稅局八十一
年二月編印之基隆關稅局區內貨櫃轉運送路線暨時間限制表、區
內貨櫃轉其他關區○○路線暨時間限制表記載：二、「如遇規定
路線道路有塞車、修路障礙、車禍等特殊情況發生勢必繞道行駛
時及車輛本身故障，延誤拖運時間，應由拖車公司（司機）立即
以電話先向海關報備，事後再以書面檢附有關證明文件，經貨櫃
運送人（船公司或代理行）副署後送海關查核經查明屬實後給予
寬容時間」（見海員調查處卷第十頁）；被告於海員調查處詢問
時供以：伊再返回拖運時，不慎拖車頭與板架脫離，……乃以伊
之行動電話打回公司找值勤之「蔡頭」，請代找吊車；許明石證
陳：陳文鑫歸還空櫃時，承辦之賴方晴要開發票被陳文鑫拒絕，
經請求後，始開立收據交予陳文鑫各等語（見海員調查處卷第一
頁反面、第十九頁正、反面）。如果不虛，係認被告遇上開情形
時，應立即以電話先向海關報備，且陳文鑫曾拒絕東亞公司貨櫃
部所開立之發票。則被告當時既曾打回公司委託「蔡頭」代找吊
車，則何以未親自或委託該「蔡頭」者打電話先向海關報備？而
前述被告與陳文鑫彼此認識如屬肯定，則陳文鑫何以僅因八十六
年八月十九日有空，即提前向東亞公司貨櫃部借用空櫃，並放置
於新茂空櫃場達三、四日之久？何以於歸屬空櫃時，拒絕收受發
票？上開情形是否合於經驗法則及論理法則，尚非無疑，究竟實
情如何，亦有詳查慎斷之必要，原審未遑究明，遽為有利被告之
認定，其自由判斷之職權行使，難謂與經驗法則、論理法則無違
。（三）審理事實之法院於當事人聲請調查之證據調查完畢後，
對於卷內與被告論罪科刑有關，而依刑事訴訟法第一百六十三條
第二項之規定，應予調查之事項，如未詳加調查，或雖已調查，
仍未調查明白者，尚難遽為被告有利或不利之認定；如有依法應
調查之證據未予調查，率行判決，其判決當然違背法令。依卷附
東亞公司九十一年四月二十三日歐總行０二二號函稱：八十六年
八月二十三日凌晨四時許，在本公司檢查該貨櫃之人員為周子程
，周員於九十年八月三十一日離職，離職時之地址為台北縣萬里
鄉○里村○○路五之三號二樓等語（見原審更一審卷第四十頁）
，原審雖先後以「台北縣萬里鄉○里村○○路五之三號二樓」、
「台北縣萬里鄉○里村○○路五號之三二樓」之住址傳喚周子程
，均未到庭。然周子程之父周銀泉曾於九十一年六月二十七日代
為收受原審法院所傳喚周子程應於九十一年七月十二日下午三時
十分出庭之調查傳票，有卷附原審法院送達證書一紙足憑（見原
審更一審卷第六十頁），而周子程之出庭，又與判斷證人陳振國
於原審更一審調查時證謂：被告把貨櫃拖到集散站來的時候，貨
櫃集散站的管制人員檢查貨櫃，發現櫃號一樣，封條的號碼也一
樣，但被剪斷，當天晚上管制人員（按即周子程）有用電話先向
伊報備，伊要求檢查人員把貨櫃留置下來，隔天再處理等語（見
原審更一審卷第三十一頁）是否可採，攸有關係。原審未向周銀
泉查詢周子程之現址，依法傳拘到案，詳為調查、明白剖析，率
行判決，亦嫌速斷。以上或為檢察官上訴意旨所指摘，或為本院
得依職權調查之事項，應認原判決仍有撤銷發回之原因。
據上論結，應依刑事訴訟法第三百九十七條、第四百零一條，判
決如主文。
中　　華　　民　　國　九十四　年　 十二 　月　 三十　 日
                      最高法院刑事第六庭
                          審判長法官  林　增　福
                                法官  邵　燕　玲
                                法官  張　清　埤
                                法官  陳　世　雄
                                法官  陳　朱　貴
      本件正本證明與原本無異
                                      書  記  官
中　　華　　民　　國　九十五　年　　一　　月　　二　　日
                                                      Ｌ
